【裁判字號】    97,訴,1224
【裁判日期】    971031
【裁判案由】    返還所有物
【裁判全文】
臺灣桃園地方法院民事判決              97年度訴字第1224號
原      告  中租迪和股份有限公司
法定代理人  丙○○
訴訟代理人  甲○○
被      告  元暉工業股份有限公司
法定代理人  乙○○
                        號2樓.
訴訟代理人  吳嘉榮律師
上列當事人間請求返還所有物事件，於民國97年10月17日言詞辯
論終結，本院判決如下：
    主      文
被告應將如附表所示之動產返還予原告。
訴訟費用由被告負擔。
本判決於原告以新台幣陸拾陸萬柒仟元為被告供擔保後得假執行
，但被告如以新台幣貳佰萬元為原告預供擔保，得免為假執行。
    事實及理由
一、原告主張：被告前於民國94年8 月29日、95年9 月12日向原
    告承租如附表所示之動產，雙方訂有融資性租賃契約書，租
    賃物已交付並經被告驗收無訛。詎被告自97年1 月初起，因
    財務嚴重惡化，對外陸續發生退票情形，依約被告應無條件
    立即清償全部租金（含未屆期），惟屢經催索不獲置理，原
    告依融資性租賃契約書第11條第1 款約定，以存證信函通知
    被告終止契約，並請求清償債務及返還租賃物，被告並未履
    行。而被告於終止契約後，已無占有租賃物之合法權源，即
    為無權占有，爰依民法第767 條規定，請求被告返還租賃物
    等語，並為訴之聲明除假執行之擔保金額及免為假執行部分
    外，如主文所示。
二、被告則以：被告向原告承租附表所示生產機具，租賃融通資
    金合計新台幣（下同）24,520,000元，截至97年1 月止，被
    告均正常給付租金，嗣雖發生營運困難，遲延給付租金，亦
    僅積欠租金約4, 000,000元，尚未逾越機具折舊之價值，豈
    料，原告以存證信函終止租約，又執租金擔保本票聲請強制
    執行，繼續收取租金對價，更聲請強制執行取回租賃機具，
    致使被告無從使用租賃機具生產，又需繼續給付使用對價，
    其權利之行使，悖於租賃目的，欠缺正當性，合理判斷原告
    欠缺終止租約之真意，而由原告繼續收取使用對價之實情，
    尤足以判斷租賃契約繼續存在，原告即不得為本件請求等語
    置辯，並為答辯聲明：(1)駁回原告之訴及其假執行之聲請。
    (2)如受不利判決，願供擔保請准宣告免為假執行。
三、兩造不爭執之事實：
  (一)兩造先後於94年8 月29日、95年9 月12日訂立融資性租賃契
    約書，被告向原告承租如附表所示租賃物，原告業將租賃物
    交付被告並經被告驗收無訛，有融資性租賃契約書影本、租
    賃物交付與驗收證明書影本在卷可稽（見本院卷第4 頁至第
    7 頁）。
  (二)被告自97年1 月後未繳納租金，對外發生跳票情事，原告於
    97年1 月29日以存證信函通知被告終止租約，業已到達被告
    ，有存證信函影本在卷可佐（見本院卷第10頁至第11頁、第
    37頁）。
  (三)原告聲請本院97年度裁全字第3310號假處分裁定，復聲請本
    院97年度司執全字第1615號假處分執行，業將附表編號1 、
    2 所示動產查封交付原告保管，此據本院調閱前開卷宗核閱
    確實。
四、按「所有人對於無權占有或侵奪其所有物者，得請求返還之
    。對於妨害其所有權者，得請求除去之。」，民法第767 條
    前段、中段定有明文。以無權占有為原因，請求返還所有物
    之訴，被告對原告就其物有所有權存在之事實無爭執，而僅
    以非無權占有為抗辯者，原告於被告無權占有之事實，無舉
    證責任。被告應就其取得占有，係有正當權源之事實證明之
    。如不能證明，則應認原告之請求為有理由。被告以前揭情
    詞置辯，是以本件爭點厥為：(一)被告占有附表所示租賃物有
    無得對抗原告之正當權源？(二)原告行使權利有無權利濫用情
    形？茲分別論斷如後：
  (一)查兩造簽訂融資性租賃契約書第11條第1 款約定：承租人未
    依約清償、發生票據退票情事或財務狀況實質上發生惡化，
    出租人得終止租賃契約、請求返還租賃物，承租人並應無條
    件立即付清全部租金（包括未屆期）、損害賠償及其他費用
    。而被告自承確實於97年1 月後發生營運困難，遲延給付租
    金，積欠租金約4,000,000 元，則原告於97年1 月29日以存
    證信函通知被告終止租約，即無不合，兩造租約既經合法終
    止，被告即無從依租賃關係而得有合法占用租賃物之權源。
  (二)按「權利之行使，不得違反公共利益，或以損害他人為主要
    目的。」，民法第148 條第1 項定有明文。原告依約終止租
    約後，更得依約請求被告付清全部租金（包括未屆期）、損
    害賠償及其他費用，有如前述，被告徒以原告執租金擔保本
    票聲請強制執行，繼續收取租金對價，推斷原告欠缺終止租
    約之真意，租賃契約繼續存在云云，殊非可採。被告既不能
    主張並舉證有合法占用租賃物之權源，原告依法為本件請求
    ，要難謂有何權利濫用情事，被告執此抗辯亦為無理由。
  (三)此外，被告未能主張並舉證其占有租賃物有正當權源，自難
    認定其為有權占有。
五、綜上所述，原告主張應屬可採，被告所為抗辯則非可取。從
    而，原告本於民法第767 條之規定，請求被告將如附表所示
    之動產返還予原告，洵屬有據，應予准許。
六、兩造陳明願供擔保請准宣告假執行或免為假執行，經核均無
    不合，爰分別酌定相當之擔保金額宣告之。
七、本件事證已臻明確，兩造其餘攻擊、防禦方法，與判決之結
    果不生影響，無庸逐一論究，末此敘明。
八、據上論結，原告之訴為有理由，依民事訴訟法第78條、第
    390 條第2 項、第392 條第2 項，判決如主文。
中    華    民    國    97    年    10    月    31    日
                  民事第三庭    法  官  熊祥雲
以上正本係照原本作成
如對本判決上訴，須於判決送達後20日內向本院提出上訴狀
中    華    民    國    97    年    10    月    31    日
                                書記官  陳鳳怡


司法院資訊處製作；財團法人民間司法改革基金會備份。
